臺北高等行政法院判決　　　　　　　　　　　　　　　九十三年度簡字第二○七號
　　原　　　告　甲○○
　　被　　　告　財政部臺北市國稅局
　　代　表　人　張盛和（局長）住同右
右當事人間因綜合所得稅事件，原告不服中華民國九十二年十二月三日台財訴字第０
九二００五七九三六號訴願決定，提起行政訴訟。本院判決如左：
　　主  文
原告之訴駁回。
訴訟費用由原告負擔。
　　事  實  及　理　由
一、事實概要：原告及其前夫鍾鴻春（兩人離婚訴訟判決於民國九十二年七月三十日
    確定）九十年度綜合所得稅依規定分別辦理結算申報，並註明其前夫基本資料及
    分居情形，被告初查乃將其前夫鍾鴻春之薪資等所得合併辦理歸課，核定原告及
    其前夫當年度綜合所得總額為新台幣（下同）五、九五五、一二五元，淨額為四
    、五六五、三一七元，並按個人所得占夫妻所得總額比率分開計稅，分別發單補
    徵，其中屬原告應繳納稅額部分為一○二、九二三元。原告不服，主張其與前夫
    鍾鴻春於民國（下同）八十九年底即已分居，並辦理離婚訴訟，且其前夫為高所
    得，責成原告分攤其稅負有失公平，應准單獨申報，各自適用免稅額及扣除額云
    云，申經復查結果，未獲變更云云，提起訴願，經遭駁回，遂向本院提起本件行
    政訴訟。
二、原告起訴意旨略稱：(一)按九十二年六月二十五日修正前所得稅法第十五條第二、
    三項僅規定納稅義務人之配偶得就其薪資所得分開計算稅額，由納稅義務人合併
    報繳及分開計算稅額時，得減除之免稅額、薪資特別扣除額之限制。並未規定分
    開計算稅額時，應「按個人所得總額占夫妻所得比率計算」，故財政部七十六年
    三月四日台財稅第七五一九四六三號函，顯違背租稅法定主義。(二)如依財政部前
    揭文函，按個人所得總額占夫妻所得比率計算夫妻各應繳之稅額，則因所得稅率
    不同，夫妻收入較少之一方勢需負擔較多之額，此乃課人民義務之事項，依中央
    法規標準法第五條第二款之規定，即應以法律定之，財政部以命令為之，顯屬違
    法，且與憲法第十五條人民之財產權應予保障之規定不符。訴願決定機關依據財
    政部前揭解釋駁回原告之訴願，其決定自有違誤。(三)九十二年六月二十五日修正
    前所得稅法第十五條第二項既准許夫妻，就薪資所得分開計算稅額，則縱合併報
    繳，分別發單補徵，原告所應繳交之稅額亦不應高於分開計算之稅額，方符所得
    稅法第十五條第二項規定之原意。(四)本件課稅總額係將原告前夫鍾鴻春之父母、
    姪女等人之所得合併計算核課，則如依被告之本件分開核課方式，顯命原告亦需
    分擔鍾鴻春之父母、姪女等人之稅賦，亦有違公平原則。(五)本件並非故意以假離
    婚為手段，以達逃漏稅為目的。而夫妻收入差異懸殊，收入較少之一方，反而必
    須承擔因對方高所得所造成的稅賦，對於身為弱勢族群的一方實有失公允云云。
三、按「納稅義務人之配偶，及合於第十七條規定得申報減除扶養親屬免稅額之受扶
    養親屬，有前條各類所得者，應由納稅義務人合併報繳。納稅義務人之配偶得就
    其薪資所得分開計算稅額，由納稅義務人合併報繳。計算該稅額時，僅得減除第
    十七條規定之配偶本人免稅額及薪資所得特別扣除額，其餘符合規定之各項免稅
    額及扣除額一律由納稅義務人申報減除。納稅義務人之配偶經依前項規定就其薪
    資所得分開計算稅額者，納稅義務人計算其稅額時，不得再減除配偶之免稅額及
    薪資所得特別扣除額。」行為時所得稅法第十五條第一項定有明文。上開「關於
    綜合所得稅之納稅義務人應與其有所得之配偶及其他受扶養之親屬合併申報課稅
    之規定，乃以減少申報及稽徵件數，節省徵納雙方勞費為目的。就合併申報之程
    序而言，為增進公共利益所必要，與憲法尚無牴觸。」復經司法院大法官會議釋
    字第三一八號解釋在案。又觀我國民法相關規定，其不僅無關於分居之規範，且
    分居更非婚姻關係消滅之原因，亦即夫妻事實上雖處於分居之狀態，但其法律上
    之婚姻關係仍屬存在。故處於分居狀態之夫妻，依據法律規定既仍具夫妻關係，
    渠等於綜合所得稅申報時，自應適用上述所得稅法第十五條第一項規定之合併申
    報制，無論其有無適用薪資所得分開計算稅額，均應由其中一人合併申報繳納。
    財政部七十六年三月四日台財稅第七五一九四六三號函釋謂：「夫妻分居，如已
    於綜合所得稅結算申報書內載明配偶姓名、身分證統一編號，並註明已分居，分
    別向其戶籍所在地稽徵機關辦理結算申報，其歸戶合併後全部應納稅額，如經申
    請分別開單者，准按個人所得總額占夫妻所得總額比率計算，減除其已扣繳及自
    繳稅款後，分別發單補徵」云云，顯然准許夫妻分開繳納綜合所得稅，核與前開
    由配偶中一人合併申報繳納之規定不盡相符，惟係為解決夫妻分居時難以自行選
    定一人為納稅義務人之困境所為必要之釋示，對於納稅義務人反而有利，否則，
    基於合併申報繳納之法理，對於此種夫妻不能自行選定一人為納稅義務人之情形
    ，稅捐稽徵機關本應指定其中一人為納稅義務人或以其夫妻二人為共同納稅義務
    人，使其對同一租稅義務，負全部繳納之責任，豈非更不利於前開函釋之分攤方
    法。至於主張此種情形，應准按納稅義務人之配偶就其薪資所得分開計算之稅額
    ，開立稅單之見解，無異准許納稅義務人之配偶得就其薪資所得分開申報及繳納
    所得稅，核與前開由配偶中一人合併申報繳納之規定大相逕庭，更不足取，蓋前
    開函釋意旨仍遵守合併申報之規定，僅准許依比率分開繳納而已。
四、本院查：
  (一)原告與其前夫鍾鴻春之離婚訴訟判決於九十二年七月三十日確定，此有原告所提
    民事判決確定證明書附卷可稽，故兩人於九十年度時，仍具有夫妻關係，當年度
    綜合所得稅申報自應適用前開所得稅法第十五條第一項之合併報繳規定。
  (二)本件原告及其前夫已分別辦理九十年度綜合所得稅結算申報，並於結算申報書之
    附件註明夫妻分居，惟未將其前夫之所得合併申報，被告乃依查得資料予以合併
    核課，核定綜合所得總額為五、九五五、一二五元，淨額為四、五六五、三一七
    元。復因原告之配偶申請依所得比例分開發單，被告乃依前開財政部函釋意旨，
    按個人所得總額占夫妻所得總額比率分開計稅，減除各別已扣繳及自繳稅款後，
    分別發單補徵，其中屬原告應繳納稅額部分為一○二、九二三元（計算式：全部
    應納稅額1,021,715×原告所得比率774,470/5,406,675－扣繳及可扣抵稅額
    27,141 －自繳12,289=本次應補稅額102,923）。揆諸前開說明，雖與前開所得
    稅法第十五條規定由配偶中一人合併申報繳納之規定不盡相符，惟相較於由被告
    依法指定其夫妻中之一人為納稅義務人或以其夫妻二人為共同納稅義務人，使其
    對同一租稅義務，負全部繳納之責任，對於原告反而有利。本院如撤銷原處分，
    命被告改指定其夫妻中之一人為納稅義務人或以其夫妻二人為共同納稅義務人，
    使其對同一租稅義務，負全部繳納之責任，對於原告反而不利，且超出原告聲明
    範圍，自為法所不許。而原告主張分別發單補徵時，原告所應繳交之稅額不應高
    於就其薪資所得分開計算之稅額云云，則無異主張納稅義務人之配偶得就其薪資
    所得分開申報及繳納所得稅，核與前開所得稅法第十五條揭示由配偶中一人合併
    申報繳納之規定大相逕庭，更不足取。從而原處分仍應加以維持。
  (三)另依前開比例核算應向原告補徵之稅額，正確應為一○六、九二三元（計算式：
    全部應納稅額1,021,715×原告所得比率774,470/5,406,675－扣繳及可扣抵稅額
    27,141－自繳12,289=本次應補稅額106,923），被告僅向其補徵稅款一○二、九
    二三元，亦屬有利於原告，基於行政救濟不利益變更禁止原則，原處分仍應予維
    持。
  (四)至於原告主張其與前夫鍾鴻春於八十九年底即已分居，其前夫為高所得者，如依
    所得比例分攤稅額，乃使收入較少之一方，反而必須分擔因另一方高所得所造成
    的稅賦，有失公平。且本件課稅總額係將其前夫鍾鴻春之父母、姪女等人之所得
    合併計算核課，則依本件分開核課方式，顯命原告亦需分擔其前夫鍾鴻春之父母
    等人之稅賦，亦有違公平原則云云。按本件原告與其夫鍾鴻春於九十年度尚未離
    婚，於法律上仍具有夫妻關係，依前揭所得稅法第十五條第一項規定，其夫妻及
    合於同法第十七條規定得申報減除扶養親屬免稅額之受扶養親屬之當年度所得，
    自應合併申報繳納。故夫妻之一方擔任納稅義務人時，須承擔另一方及其扶養親
    屬之所得所造成的稅賦，乃法律規定採關係人所得合併報繳制必然之結果。且原
    告所述問題，於夫妻和好時本不存在，然所得稅法對於夫妻分居所衍生之特殊問
    題，並無特別解決之規定，仍應一律適用合併申報繳納制度。從而原告前述問題
    ，如何獲得合理之解決，似乎只有循修法一途，併此明。
五、綜上所述，被告初查將原告與其夫鍾鴻春之薪資等所得合併辦理歸課九十年度綜
    合所得稅，並因其夫妻分居，乃按個人所得占夫妻所得總額比率分開計稅，分別
    發單補徵，其中屬原告應繳納稅額部分為一○二、九二三元，於法既有利於原告
    ，復查及訴願決定遞予維持，均無違誤，原告起訴意旨，仍執前詞及個人主觀之
    見解（主張改按其薪資所得分開計算之稅額，開立稅單），以此請求撤銷訴願決
    定及原處分，為無理由，應予駁回。又本件依卷內資料，事證已臻明確，爰不經
    言詞辯論為判決。
據上論結，本件原告之訴為無理由，爰依行政訴訟法第二百三十三條第一項、第九十
八條第三項前段，判決如主文。
中　　華　　民　　國　　九十三　　　年　　　  七　　　　月　  　二  　　日
                                  臺北高等行政法院  第二庭
      　　　　　　　　　　　　　　　　　　　　      法　官　林文舟
右為正本係照原本作成。
本件以訴訟事件所涉及之法律見解具有原則性者為限，始得於本判決送達後二十日內
向本院提出上訴狀並表明上訴理由，如已於本判決宣示後送達前提起上訴者，應於判
決送達後二十日內補具上訴理由（均按他造人數附繕本），且經最高行政法院許可後
方得上訴。
中　　華　　民　　國　　九十三　　　年　　　  七　　　　月　  　二  　　日
                                                   書記官  余淑芬
